【裁判字號】    95,訴,528
【裁判日期】    951005
【裁判案由】    建築法
【裁判全文】
臺北高等行政法院判決
                                     95年度訴字第00528號
                              .
原      告  甲○○
被      告  臺北縣政府
代  表  人  乙○○縣長）住同.
訴訟代理人  丙○○
            丁○○
上列當事人間因建築法事件，原告不服內政部中華民國94年12月
8 日台內訴字第0940006022號訴願決定，提起行政訴訟。本院判
決如下：
    主  文
原告之訴駁回。
訴訟費用由原告負擔。
    事  實
一、事實概要：
    坐落於臺北縣鶯歌鎮○○路237 號1 樓建築物，依被告所屬
    建設局核發之68使字第2605號使用執照，原核准用途為「住
    宅」。被告聯合查報小組於民國（下同）94年6 月2 日於現
    場查獲擺設4 檯電子遊戲機，正插電營業中，違規經營電子
    遊戲場，被告審認原告未經申請許可，領得變更使用執照，
    擅自變更用途作為「電子遊戲場」使用，並設有電子遊戲機
    4 檯，乃依建築法第73條第2 項及第91條第1 項第1 款規定
    ，並斟酌違規情節輕重及案例類型，以94年6 月29日北府工
    使字第0940448949號函及同文號處分書處原告（建築物使用
    人）新臺幣（下同）24萬元罰鍰，並請於94年7 月15日以前
    恢復原核准使用。原告不服，以其係領有營利事業登記證之
    合法業者，依核准之營業項目：其他機械器具零售業，包括
    金如意景品販賣機等，且金如意景品販賣機業經經濟部評鑑
    為非屬電子遊戲機等由，提起訴願，經內政部94年12月8 日
    台內訴字第0940006022號訴願決定駁回，原告仍不服，遂向
    本院提起行政訴訟。
二、兩造聲明：
  原告未於言詞辯論期日到場，依其所提起訴狀陳述略以：
  (一)原告聲明求為判決：
    1.台北縣政府94年6 月29日北府工使字第0940448949號處分
      及內政部94年12月8 日台內訴字第0940006022號訴願決定
      均撤銷。
    2.訴訟費用由被告負擔。
  (二)被告聲明求為判決：
    1.原告之訴駁回。
    2.訴訟費用由原告負擔。
三、兩造之爭點：
    本件查獲系爭機台是否為電子遊戲機？
  (一)原告主張之理由：
    1.查原告前於臺北縣鶯歌鎮○○路237 號1 樓開設「建國村
      電腦資訊社」，且經被告核准並核發營利事業登記證在案
      。原告之營業項目第5 項為F213990 其他機械器具零售業
      （自動販賣機、娃娃機、搖搖馬籃球機、拳擊機、碰碰車
      寫真照相機、點播手舞機、跳舞學習機、景品射擊機、觸
      摸資訊檯、電視遊樂檯、人力彈珠檯、賽車系列選物景品
      自動販賣機、超級侏儸紀禮品機、招財貓自動販賣機、自
      動販賣促銷機、KK猩猩禮品自動販賣機、PP豬禮品自動販
      賣機、金如意景品販賣機、金歡禧景品販賣機等），原告
      依營業所需向旺宸企業有限公司（下稱旺宸公司）購買金
      如意景品販賣機放置於「建國村電腦資訊社」，因旺宸公
      司曾於91年12月17日向經濟部申請金如意景品販賣機電子
      遊戲機評鑑，經濟部於92年1 月13日以經商字第09202009
      150 號函覆，經經濟部電子遊戲機評鑑委員會第86次會議
      結果為非屬電子遊戲機，因此，被告查獲原告於「建國村
      電腦資訊社」內放置金如意景品販賣機，即認定原告未經
      許可擅自將原核准用途「住宅」變更使用為「電子遊戲場
      」，違反建築法第73條第1 項第1 款規定處24萬元罰鍰，
      顯有未洽。蓋原告依被告所核發營利事業登記證之營業項
      目第5 項規定於「建國村電腦資訊社」放置金如意景品販
      賣機，並未違反規定，且旺宸公司出品之金如意景品販賣
      機亦經經濟部電子遊戲機評鑑委員會第86次會議結果為非
      屬電子遊戲機。
    2.訴願受理機關指陳「現場擺設之金如意景品販賣機4 檯，
      經稽查人員測試及操作結果，具有積分、押分功能及射悻
      性，認屬『電子遊戲機』無誤」云云，惟查被告並未提出
      任何數據、證據或照片可資證明，金如意景品自動販賣機
      是否具有上揭所述之功能？訴願受理機關僅因被告片面之
      陳述，即認定金如意景品自動販賣機即是「電子遊戲機」
      ，對系爭「電子遊戲場」案件之認定顯有錯誤。
    3.綜上所述，請判決如原告訴之聲明云云。
  (二)被告主張之理由：
    1.按建築法第73條第2 項：「建築物應依核定之使用類組使
      用，其有變更使用類組或有第9 條建造行為以外主要構造
      、防火區劃、防火避難設施、消防設備、停車空間及其他
      與原核定使用不合之變更者，應申請變更使用執照。…」
      。及同法第91條第1 項第1 款：「有左列情形之一者，處
      建築物所有權人、使用人、機械遊樂設施之經營者新臺幣
      6 萬元以上30萬元以下罰鍰，並限期改善或補辦手續，屆
      期仍未改善或補辦手續而繼續使用者，得連續處罰，並限
      期停止其使用。必要時，並停止供水供電、封閉或命其於
      期限內自行拆除，恢復原狀或強制拆除：一、違反第73條
      第2 項規定，未經核准變更使用擅自使用建築物者。…」
    2.卷查本案座落本縣鶯歌鎮○○路237 號1 樓（門牌整編前
      地址：鶯歌鎮○○路381 號1 樓）建築物，領有被告機關
      所屬建設局核發之68使字第2605號使用執照，第1 層原核
      准用途為「住宅」。案經被告機關所屬聯合查報小組於94
      年6 月2 日現場查獲系爭建築物使用人甲○○（即原告）
      未經申請許可擅自變更使用為「電子遊戲場」，現場擺設
      電子遊戲機4 檯，並插電營業中，此有被告機關所屬聯合
      查報小組94年6 月2 日稽查電子遊戲場業紀錄表附卷可稽
      。查本案原核准用途為「住宅」，係屬「H2」類組，原告
      未經申請許可擅自變更使用為「電子遊戲場」，係屬「B1
      」類組，其違規事實明確洵堪認定，故被告依違反建築法
      第73條第2 項規定，爰依同法第91條第1 項第1 款規定以
      94年6 月29日北府工使字第0940448949號函裁處原告24萬
      元罰鍰，並請於97年7 月15日前恢復原核准使用。
    3.有關原告辯稱：「訴願受理機關指陳『現場擺設之金如意
      景品販賣機4 檯，經稽查人員測試及操作結果，具有積分
      、押分功能及射倖性，認屬電子遊戲機無誤』云云，惟查
      被告並未提出任何數據、証據或照片可資証明，金如意景
      品自動販賣機是否具有上揭所述之功能？」乙節，按經濟
      部93年7 月6 日經商字第09302101440 號函說明二：「…
      『金歡禧景品販賣機』…未提供押分功能及射倖性遊戲，
      惟經評鑑之機具如經修改，則非原始申請評鑑機種。」，
      然被告機關所屬聯合查報小組於94年6 月2 日現場稽查時
      發現本案系爭插電營業中之「金如意景品販賣機」，並經
      原告受僱人（黃燕玲）陪同稽查人員測試機具後發現有押
      分、得分、積分、洗分等功能，顯已非原告所述經評鑑許
      可之「金如意景品販賣機」，此有被告機關所屬聯合查報
      小組94年6 月2 日經原告受僱人（黃燕玲）親閱並簽名捺
      印之稽查電子遊戲場業紀錄表附卷可稽。
    4.另按電子遊戲場管理條例第4 條第1 項前段規定：「本條
      例所稱電子遊戲機，指利用電、電子、電腦、機械或其他
      類似方式操縱，以產生或顯示聲光影像、圖案、動作之遊
      樂機具，或利用上述方式操縱鋼珠或鋼片發射之遊戲機具
      。…」及經濟部91年11月15日經商字第09100267000 號函
      說明二所示：「依所示之『禮品販賣機』之照片以觀，其
      一部分與俗稱之『彈珠台』相同，係投幣後操縱彈珠發射
      ，利用電子感應，視彈珠之落點給予獎勵或分數等，係屬
      前開條例第4 條第1 項所定之電子遊戲機；…」，顯見被
      告機關所屬聯合查報小組94年6 月2 日於系爭建築物所查
      獲之「金如意景品販賣機」，具有押分、得分、積分、洗
      分等功能，應係屬電子遊戲機之一種，自無疑義，故原告
      所辯顯屬推諉卸責之詞，實不足採，原告既未經領得變更
      使用執照，竟擅自將原核准之「住宅」（「H2」類組）變
      更使用為「電子遊戲場」（「B1」類組），而被告依違反
      建築法第73條第2 項規定，爰依同法第91條第1 項第1 款
      規定裁處原告24萬元罰鍰，並請於94年7 月15日前恢復原
      核准使用，洵為依法有據。
    5.綜上所述，原處分及所為訴願決定並無違誤，請判決如被
      告答辯之聲明等語。
    理  由
一、本件原告經合法通知，未於言詞辯論期日到場，核無行政訴
    訟法第218 條準用民事訴訟法第386 條所列各款情形，爰依
    被告之聲請，由其一造辯論而為判決。
二、按「建築物應依核定之使用類組使用，其有變更使用類組或
    有第9 條建造行為以外主要構造、防火區劃、防火避難設施
    、消防設備、停車空間及其他與原核定使用不合之變更者，
    應申請變更使用執照。但建築物在一定規模以下之使用變更
    ，不在此限。」「有左列情形之一者，處建築物所有權人、
    使用人、機械遊樂設施之經營者新臺幣6 萬元以上30萬元以
    下罰鍰，並限期改善或補辦手續，屆期仍未改善或補辦手續
    而繼續使用者，得連續處罰，並限期停止其使用。必要時，
    並停止供水供電、封閉或命其於期限內自行拆除，恢復原狀
    或強制拆除：一、違反第73條第2 項規定，未經核准變更使
    用擅自使用建築物者。」分別為建築法第73條第2 項及第91
    條第1 項第1 款所明定。
三、本案坐落於臺北縣鶯歌鎮○○路237 號1 樓建築物，依被告
    所屬建設局核發之68使字第2605號使用執照，原核准用途為
    「住宅」（H 類2 組）。被告聯合查報小組於94年6 月2 日
    於現場查獲擺設4 檯電子遊戲機，正插電營業中，違規經營
    電子遊戲場（有被告所附臺北縣政府聯合查報小組稽查電子
    遊戲場業紀錄表附卷可稽），被告審認原告未經申請許可，
    領得變更使用執照，擅自變更用途作為「電子遊戲場」使用
    （B 類1 組），並設有電子遊戲機4 檯，乃依建築法第73條
    第2 項及第91條第1 項第1 款規定，並斟酌違規情節輕重及
    案例類型，以94年6 月29日北府工使字第0940448949號函及
    同文號處分書處原告（建築物使用人）24萬元罰鍰，並請於
    94年7 月15日以前恢復原核准使用，揆諸首揭法條規定，並
    無不合。
四、至原告雖稱：查獲系爭機台並非電子遊戲機云云。惟查：
  (一)按依經濟部93年7 月6 日經商字第09302101440 號函說明二
    ：「…『金歡禧景品販賣機』…未提供押分功能及射倖性遊
    戲，惟經評鑑之機具如經修改，則非原始申請評鑑機種。」
    ，然被告機關所屬聯合查報小組於94年6 月2 日現場稽查時
    發現本案系爭插電營業中之「金如意景品販賣機」，並經原
    告受僱人（黃燕玲）陪同稽查人員測試機具後，發現有押分
    、得分、積分、洗分等功能，顯已非原告所述經評鑑許可之
    「金如意景品販賣機」，此有被告機關所屬聯合查報小組94
    年6 月2 日經原告受僱人（黃燕玲）親閱並簽名捺印之稽查
    電子遊戲場業紀錄表附卷可稽。足見查獲系爭機台業經修改
    ，而具押分、得分、積分、洗分等功能，與一般之金歡禧景
    品販賣機並不相同，則原告以經濟部92年1 月13日以經商字
    第09202009150 號函，謂系爭機台非屬電子遊戲機，即不足
    採。
  (二)另按電子遊戲場管理條例第4 條第1 項前段規定：「本條例
    所稱電子遊戲機，指利用電、電子、電腦、機械或其他類似
    方式操縱，以產生或顯示聲光影像、圖案、動作之遊樂機具
    ，或利用上述方式操縱鋼珠或鋼片發射之遊戲機具。…」被
    告機關所屬聯合查報小組94年6 月2 日於系爭建築物所查獲
    之「金如意景品販賣機」，具有押分、得分、積分、洗分等
    功能，應係屬電子遊戲機之一種，自無疑義，故原告所辯顯
    屬推諉卸責之詞，實不足採。
五、從而，原處分並無不法，訴願決定予以維持，亦稱妥適。原
    告徒執前詞，訴請撤銷，為無理由，應予駁回。
據上論結，本件原告之訴為無理由，依行政訴訟法第218 條、民
事訴訟法第385 條第1 項前段、行政訴訟法第98條第3 項前段，
判決如主文。
中    華    民    國    95    年    10     月    5    日
                       第四庭審判長法  官  楊莉莉
                                   法  官  林育如
                                   法  官  陳金圍
上為正本係照原本作成。
如不服本判決，應於送達後20日內，向本院提出上訴狀並表明上
訴理由，如於本判決宣示後送達前提起上訴者，應於判決送達後
20日內補提上訴理由書（須按他造人數附繕本）。
中    華    民    國    95    年    10     月    5    日
                                   書記官  陳可欣


司法院資訊處製作；財團法人民間司法改革基金會備份。
